臺灣高等法院臺中分院民事判決　九十年度上字第四九一號
　　　上　訴　人　戊○○
　　　上　訴　人　己○○○
　　　　　　　　　丁○○
　　　被上訴人　　中國信託商業銀行股份有限公司
　　　法定代理人　丙○○
　　　訴訟代理人　乙○○
　　　　　　　　　甲○○
右當事人間請求清償借款事件，上訴人對於中華民國九十年七月十九日臺灣臺中地方
法院九十年度訴字第一三○二號第一審判決提起上訴，本院判決如左：
    主    文
上訴駁回。
第二審訴訟費用由上訴人連帶負擔。
　　　事實及理由
一、本件上訴人廖秤三經原審判決敗訴後，於法定期間內提起上訴，共同訴訟人己○
　　○○、丁○○雖未一併提起上訴，惟本件訴訟於實體法律關係上係屬連帶債務，
　　而連帶債務人如一同起訴或一同被訴，則因其民法第二百七十五條規定連帶債務
　　人中之一人受確定判決，而其判決非基於該債務人之個人關係者，為他債務人之
　　利益亦生效力，故債權人以各連帶債務人為共同被告提起給付之訴，被告一人提
　　出非基於其個人關係之抗辯有理由者，對於被告各人即有合一確定之必要，依民
　　事訴訟法第五十六條之規定，其效力自及於全體連帶債務人，至於是否有利於其
　　他連帶債務人，揆諸最高法院五十二年台上字第一九三○號判例意旨所示：「民
　　事訴訟法第五十六條第一項第一款，所謂共同訴訟人中一人之行為，有利益於共
　　同訴訟人或不利益於共同訴訟人，係指於行為當時就形式上觀之，有利或不利於
　　共同訴訟人而言。非指經法院審理結果有利者其效力及於共同訴訟人，不利者其
　　效力不及於共同訴訟人而言，故共同訴訟人中之一人，對於下級法院之判決聲明
　　不服提起上訴，在上訴審法院未就其內容為審判之前，難謂其提起上訴之行為對
　　於他共同訴訟人不利，其效力應及於共同訴訟人全體，即應視其上訴為共同訴訟
　　人全體所為。」則本件連帶債務人有提起上訴時，依法其效力及於全體，其餘未
    提上訴人自應視同一併上訴。又視同上訴人己○○○、丁○○經本院合法通知未
    於言詞辯論期日到場，核無民事訴訟法第三百八十六條所列各款情形，爰依被上
    訴人之聲請，由其一造辯論而為判決。
二、本件被上訴人於原審係主張兩造約定書第四條第六款任何一宗債務不依約付息時
    ，視為全部到期之規定，請求上訴人等清償借款，於本院雖改以主張上開約定書
    第四條第一款停止或遲延履行全部或一部債務本金時，視為全部到期之規定（本
    院卷第六十六頁），然因其主張之訴訟標的仍為借款返還請求權，當事人、訴之
    聲明復未變更，故應認係法律上陳述之更正，而無訴之變更問題。
三、本件被上訴人起訴主張上訴人己○○○以上訴人廖基三、戊○○為連帶保證人，
    於民國（下同）八十八年四月二十七日向被上訴人借用新台幣（下同）三百萬元
    ，約定分六十期平均攤還本息，利息按年息百分之九．一採機動利率計算，遲延
    履行給付本金或利息時，除仍按上開利率計息外，逾期清償在六個月以內者，按
    上開利率百分之十，超過六個月者，按上開利率百分之二十計付違約金，清償期
    為九十三年四月二十七日，如停止或遲延履行全部或一部債務本金時，債務視為
    全部到期。詎借款人僅繳納本息至八十九年九月二十七日後竟未依約清償，依約
    視同全部到期，計尚欠本金二百八十五萬八千零九元及利息、違約金迄未清償，
    為此依消費借貸及連帶保證契約之法律關係，請求上訴人連帶給付上開金額，並
    於本院聲明駁回上訴。
四、上訴人戊○○則以其已高齡八十歲，為無金錢及經濟能力之老人，被上訴人未盡
    審查及告知義務，派員至上訴人戊○○住處對保，硬要上訴人戊○○蓋章用印，
    並恫稱「如不作保，對你媳婦就會很不利，本次將無法展期」云云，上訴人戊○
    ○未詳閱密密麻麻之契約條款之情形下，迫不得已即在被上訴人起訴狀所附「借
    據暨約定書」立據人欄內簽名蓋章，且簽章後該書據竟即遭被上訴人收執，截至
    本件起訴狀繕本送達之翌日起，迄未留存影本予上訴人戊○○，上訴人戊○○自
    始至終均無從審閱上開書據。又本件債務人己○○○之借款債務約定到期日為九
    十三年四月二十七日，而自八十八年四月二十七日以來，均依約按時繳納本件借
    款利息，於八十九年九月二十八日前往繳息時，係被上訴人拒絕接受繳息以致利
    息僅繳至八十九年九月二十七日，被上訴人不能請求全數清償；又本件係「定型
    化契約」，借據暨契約書第四條關於「拋棄時限利益」等規定顯失公平，應為無
    效等語資為抗辯（本院卷第六十三頁），並於本院聲明：(1)原判決廢棄；(2)右廢
    棄部分，被上訴人在第一審之訴應予駁回。
五、兩造不爭之事實：
（一）上訴人己○○○以上訴人廖基三、戊○○為連帶保證人，於八十八年四月二十
      七日向被上訴人借用三百萬元，約定利息按年息百分之九．一採機動利率計算
      ，遲延履行給付本金或利息時，除仍按上開利率計息外，逾期清償在六個月以
      內者，按上開利率百分之十，超過六個月者，按上開利率百分之二十計付違約
      金，清償期為九十三年四月二十七日，並約定如有停止付款或拒絕承兌或付款
      者，或任何一宗債務不依約清償本金或利息者，債務視為全部到期等情，為兩
　　　造所不爭執，並有被上訴人提出之借據暨約定書影本乙紙（原審卷第七頁）為
　　　證，自堪信為真實。
（二）本件借款人己○○○僅繳納本息至八十九年九月二十七日，目前計尚欠本金二
      百八十五萬八千零九元及利息、違約金迄未清償等情，亦為兩造所不爭執（本
      院卷第八十八頁）。
六、按當事人對於他造主張之事實，於言詞辯論期日不爭執者，視同自認。當事人對
    於他造主張之事實，已於相當時期受合法之通知，而於言詞辯論期日不到場，亦
    未提出準備書狀爭執者，準用第一項之規定。民事訴訟法第二百八十條第一項、
    第三項分別定有明文。是本件訴訟中上訴人丁○○經本院合法通知，復非公示送
    達，而未於言詞辯論期日到場，亦未提出書狀作任何聲明或陳述，依上揭規定，
    應視同對被上訴人所主張之事實已為自認。
七、按當事人主張有利於己之事實者，就其事實有舉證之責任，民事訴訟法第二百七
　　十七條前段定有明文。本件上訴人戊○○主張其係遭被上訴人之恫嚇脅迫而為保
　　證，不得詳閱契約條款云云，既為被上訴人所否認，依法自應負舉證責任，然上
　　訴人戊○○迄本院辯論終結之日止並未能舉證以實其說，其空言主張，洵無可採
　　。
八、上訴人戊○○復主張被上訴人未交付定型化契約之借據，致其無法詳閱密密麻麻
    之契約條款云云，經查消費者保護法施行細則第十一條第一項第二項係規定「企
    業經營者與消費者訂立定型化契約前應有三十日『以內』之『合理期間』，供消
    費者審閱全部條款內容。違反前項規定者，該條款不構成契約之內容，但消費者
    得主張該條款仍構成契約之內容。」是以本件被上訴人僅須有給予上訴人戊○○
    合理期間以審閱契約內容，即難認被上訴人有違反消費者保護法施行細則第十一
    條之情形。而因該規定之目的係欲使簽約人能有充分之時間瞭解契約之內容，故
    期間之是否「合理」，應綜觀個案之各人年齡、智識程度及條款內容是否特殊以
    為判斷，本件上訴人戊○○係十一年十一月二十六日出生，有戶籍謄本一份在卷
    可稽（本院卷第三十九頁），上訴人之訴訟代理人亦陳稱上訴人戊○○高齡八十
    歲，是以上訴人戊○○並非無社會經驗之人，又上訴人戊○○名下之房屋有二筆
    、田賦二筆，土地更高達八筆，有歸戶財產查詢清單一紙在卷為憑（原審卷第三
　　十一頁），並非無資力之人，且亦曾任上訴人己○○○在訴外人三信商業銀行之
　　連帶保證人，有該行之借據及約定書影本各一份可稽（本院卷第一一○之一、一
　　一一頁），當知向金融機構借貸常須連帶保證人及連帶保證在法律上之意義，況
　　依被上訴人所提出與借據原本同尺寸之彩色影本觀之（本院卷第一三○頁），其
　　上關於第十一條保證人特約事項，較之一般金融機構之連帶保證契約，並無特殊
　　之處，且係以較粗之字體記載，並以紅字及紅框特別框起「本約定書之其他條款
　　列載於背面，聯同右列及記載內容均為本借據內容之一部分，立約人及其連帶保
　　證人簽署前業已詳閱且完全了解及同意。」之字句，並由上訴人戊○○於該等文
　　字上用印，是以應足認上訴人戊○○於簽約前已有合理期間足以瞭解契約內容。
　　上訴人戊○○另主張被上訴人未寄借據予上訴人戊○○，係權利濫用云云，然依
　　約定書第十四條，已明白約定「立約人若於貸放二十日內未收受影本自可向本行
　　申請補發，否則視同收訖，貴行不須另行補發。」是以上訴人戊○○實可向被上
　　訴人申請補發，縱約定書上未有上開約定，則契約當事人苟確因遺失或未留存而
　　須向他方索取契約影本，依常情亦非因難之事，今上訴人廖枰既於八十八年四月
　　二十七日締約之後始終未向被上訴人索取，於本件起訴之後，方以此為由，主張
　　被上訴人權利濫用，殊非可採。
九、上訴人戊○○主張系爭約定書第四條第一款：「立約人如有停止或遲延履行全部
    或一部債務本金時，貴行得將債務視為全部到期」之「拋棄時限利益」約定係違
    反公序良俗及顯失公平而無效云云，然按消費者保護法施行細則第十三條規定「
　　定型化契約條款是否違反誠信原則，對消費者顯失公平，應斟酌契約之性質、締
　　約目的、全部條款內容、交易習慣及其他情事判斷之。」上訴人戊○○所謂上開
　　無效之約定，事實上即是分期返還，如有一期不履行，即視為全部到期之約定，
　　此在動產擔保交易法中附條件買賣第二十八條關於買受人不依約定償還價款時，
　　出賣人得取回占有標的物之規定如出一轍，貸與人既已同意讓借用人分期償還，
　　借用人即應遵守雙方之約定，以期貸與人之充分信任，今借用人竟無法遵約分期
　　償還，則貸與人為求保障，而依約請求借用人全數返還，此與一般社會通念、交
　　易習慣並無違背之處，更無顯失公平之情形，而上訴人戊○○既已同意就借款人
　　之上開債務為連帶保證人，即已同意對上開債務負清償責任，是以亦難認視為全
　　部到期後，增加保證人之風險，此與上訴人戊○○所舉民法第七百五十五條所定
　　債權人同意債務人延期清償時，須得保證人同意之規定不同，因延期清償將延長
　　保證人之保證責任是也，又本件被上訴人起訴請求係因上訴人戊○○所保證之系
　　爭三百萬元債務有遲延清償之問題，並非因他項債務而起，是以亦無上訴人戊○
　　○所指負擔超出其保證債務範圍可言，是以上訴人戊○○上開所辯「拋棄時限利
　　益」之約定為無效，並非可採；上訴人戊○○雖又辯稱其曾依約前往被上訴人處
　　繳分期之本息，係因被上訴人拒收致未依約繳納云云，然為被上訴人所否認，且
　　與一般常情未合，上訴人戊○○復未能舉證證明，應認其主張無可憑採。
十、綜上所述，本件被上訴人主張上訴人應清償借款為可採，上訴人所辯均為無可取
    。從而，被上訴人本於消費借貸及連帶保證之法律關係，請求上訴人連帶給付貳
    佰捌拾伍萬捌仟零玖元，及自八十九年九月二十八日起至清償日止，按年息百分
    之九．一計算之利息，並自八十九年十月二十九日起至清償日止，在六個月以內
    者，按上開利率百分之十，超過六個月者，按上開利率百分之二十計付違約金為
    有理由，應予准許。是則原審判命上訴人如數給付，於法並無不合。上訴意旨指
    摘原判決不當，求予廢棄改判，為無理由，應予駁回其上訴。
十一、本件事證已明，因上訴人戊○○之訴訟代理人已表示本件之上訴理由是沒有看
      見借據和約定書，所以無從得知借據和約定書可以申請補發及期限利益的拋棄
      是無效的，其餘以前所提的上訴理由均拋棄等語（本院卷第六十三頁），是以
      本院認兩造其餘攻擊防禦方法與本件判決結果均不生影響，不予一一論述，附
      此敘明。
據上論結，本件上訴為無理由，依民事訴訟法第四百六十三條、第三百八十五條第一
項前段、第四百四十九條第一項、第八十五條第二項，判決如主文。
中　　　華　　　民　　　國　　九十一　　年　　　八　　　月　　二十七　　日
~B1民事第二庭審判長法　官　童有德
~B2　　　　　　　　法　官　黃永泉
~B3　　　　　　　　法　官　蔡秉宸
右為正本係照原本作成。
如對本判決上訴，須於收受判決送達後二十日內向本院提出上訴書狀，其未表明上訴
理由者，應於提出上訴後二十日內向本院提出上訴理由書（須按他造人數附具繕本）
，並繳納送達用雙掛號郵票拾份（每份參拾肆元）。
上訴時應提出委任律師或具有律師資格之人之委任狀；委任有律師資格者，另應附具
律師及格證書及釋明委任人與受任人有民事訴訟法第四百六十六條之一第一項但書或
第二項（詳附註）所定關係之釋明文書影本。
~B 　 　　　　　　書記官　蕭玉真
中　　　華　　　民　　　國　　九十一　　年　　　八　　　月　　二十八　　日
附註：
民事訴訟法第四百六十六條之一（第一項、第二項）
對於第二審判決上訴，上訴人應委任律師為訴訟代理人。但上訴人或其法定代理人具
有律師資格者，不在此限。
上訴人之配偶、三親等內之血親、二親等內之姻親，或上訴人為法人、中央或地方機
關時，其所屬專任人員具有律師資格並經法院認為適當者，亦得為第三審訴訟代理人
。
                                                                        Ｂ
